臺灣臺南地方法院民事判決　九十三年度簡上字四五號
　　上　訴　人　辛○○
　　　　　　　　卯○○○
　　　　　　　　己○○
　　　　　　　　乙○○
　　　　　　　　湯杜秋
　　　　　　　　壬○○○
　　共　　　同
　　訴訟代理人　蘇建榮律師
　　被上訴人　　寅○○
　　　　　　　　丙○○
　　　　　　　　丁○○
　　　　　　　　甲○○
　　　　　　　　戊○○○
　　　　　　　　丑○○
　　　　　　　　子○○
　　　　　　　　癸○○
　　兼右八人
　　訴訟代理人　庚○○
右當事人間請求塗銷抵押權登記事件，上訴人對於中華民國九十三年三月三十一日本
院台南簡易庭九十二年度南簡字第一八四九號第一審判決提起上訴，經本院於民國九
十三年十月二十七日言詞辯論終結，判決如左：
    主  文
上訴駁回。
第二審訴訟費用由上訴人負擔。
    事  實
甲、上訴人方面：
一、聲明：求為判決：（一）原判決關於上訴人敗訴部分廢棄。（二）右開廢棄部分
    ，駁回被上訴人在第一審簡易之訴。
二、陳述：除與原判決記載相同者，茲引用之外，補稱：
（一）原判決以民法第三百十五條規定，債權未定清償期者，債權人得隨時請求清償
      ，則消滅時效，應自債權成立時起算，認上訴人等消費借貸債權之請求權業已
      消滅，故非無的。惟按民法第四百七十八條後段規定消費借貸未定返還期限者
      ，借用人得隨時返還，貸與人亦得定一個月以上之相當期限，催告返還。次按
      ，民法第四百七十八條規定：「消費借貸未定返還期限者貸與人亦得定一個月
      以上之相當期限，催告返還。」所謂返還，通說係指「終止契約之意思表示」
      而言，亦即貸與人一經向借用人催告（或起訴），其消費借貸關係即行終止，
      惟法律為使借用人便於準備起見，特設「一個月以上相當期限」之恩惠期間，
      借用人須俟該期限屆滿，始負遲延責任，貸與人亦始有請求之權利。本題乙既
      未定一個月以上之期限向甲催告，其請求權尚不能行使，消滅時效自無從進行
      。（民國七十二年八月二十四日【七二】廳民一字第五八三號函復台高院參照
      ）。
（三）次查，按債權未定清償期者，倩權人得隨時請求清償，固為民法第三百十五條
      所規定，惟此乃指一般債權而言，至於消費借貸，民法第四百七十八條既規定
      「消費借貸未定返還期限者，貸與人亦得定一個月以上之相當期限，催告返還
      」，因之，債權人於債權成立時，尚不能立即請求返還，其消滅時效，自不能
      於債權成立時立即進行起算。須俟債權人表示終止借貸契約，且定一個月以上
      之期限確告返還，而至催告期間屆滿後，始起算其時效之進行，苟債權人於債
      權成立後，始終未依民法第四百七十八條之規定催告債務人限期返還，則時效
      尚未進行，縱經過十五年之期間，因時效未進行，債務人仍不得以時效已消滅
      而抗辯。（七十年九月四日【七十】廳民一字第０六四九號函復台高院參照）
      。
（三）本件兩造系爭抵押權所擔保之債權，乃一未定清償期之債權，且被上訴人亦未
      舉證證明上訴人曾有定一個月以上之相當期限催告本件債務人，則依上開實務
      見解意旨所示，本件上訴人之消費借貸債權縱經過十五年期間，因時效未進行
      ，債務人仍不得以時效已消滅作為抗辯，故被上人於原審之主張均無理由。綜
      上所述，原判決對上訴人不利之部分，認事用法仍容有違誤，為此提起上訴，
      求為判決如上訴聲明所示。
三、證據：援用第一審所提證據。
乙、被上訴人方面：
一、聲明：求為判決：駁回上訴。
二、陳述：除與原判決記載相同者，茲引用之外，補稱：
（一）按請求權因十五年間不行使而消滅。次按消滅時效，自請求權可行使時起算。
      又以抵押權擔保之債權，其請求權已因時效不消滅，如抵押權人於消滅時效完
      成後，五年間不行使其抵押權，其抵押權亦消滅，民法第一百二十五條、第一
      百二十八條前段、第八百八十條分別定有明文。又按債權未定清償期者，倩權
      人得隨時請求清償，為民法第三百十五條所明定，是此項請求權自債權成立時
      即可行使，依民法第一百二十八條之規定，其消滅時效，應自債權成立時起算
      （最高法院二十八年上字第一七六０號判例意旨參照）。
（二）經查系爭抵押權係於三十五年間即設定，衡情其抵押權擔保之債權亦係於三十
      五年間成立，則依上開判例意旨，抵押權人之債權自三十五年間應即可行使，
      上訴人主張：因消費借貸並未無約定清償日期之記載，故本件系爭之抵押權所
      擔保之消費借貸債權之請求權，無從開始進行云云，於法不合，並不足採。
（三）次查系爭抵押權所擔保之債權，存續期間為至三十六年三月三十日止，其消滅
      時效期間應自三十六年三月三十一日起算，而上訴人或其被繼承人即抵押權人
      杜泉並無證據足認有向債務人請求清償債權之意思表示，或其他中斷時效之事
      由，則系爭抵押權所擔保之債權請求權應已於五十一年三月三十一日罹於時效
      消滅甚明，又上訴人於系爭抵押權所擔保債權之請求權消滅時效完成日之翌日
      起五年間不實行系爭抵押權，則系爭抵押權自應於五十六年三月三十一日因除
      斥期間屆滿而消滅。再查原抵押權人杜泉係於四十六年九月十八日死亡，其既
      於系爭押權因除斥期間經過而消滅前即已死亡，抵押權人之繼承人已繼承系爭
      抵押權時，則繼承人既已為抵押權人，自應就系爭抵押權先辦理繼承登記，始
      得准許為塗銷登記（八十一年十一月六日八一廳民一字第　一八五七一號函復
      台高院研究意見參照）。是上訴人自應負辦理繼承登記並塗銷系爭抵押權登記
      之義務，被上訴人自得訴請上訴人辦理繼承登記，並塗銷系爭抵押權。本件原
      審認定事實、適用法規並無任何違誤不當之處，上訴人仍執陳詞主張時效無從
　    進行，不啻使民法第一百二十五條時效消滅之規定形同虛設，其上訴應為無理
      由。
三、證據：援用第一審所提證據。
    理  由
一、本件被上訴人起訴主張：被上訴人所有如附表所示土地（下稱系爭土地）之前所
    有權人，於三十五年間將系爭土地設定登記存續期間至三十六年三月三十日，權
    利價值壹佰伍拾圓抵押權（下稱系爭抵押權）予上訴人之被繼承人杜泉，系爭抵
    押權之最後存續期間為三十六年三月三十日，清償債務日期雖未約定，惟請求權
    因十五年間不行使而消滅，民法第一百二十五條定有明文，本件債權自三十六年
    間起算迄今已逾五十年，其請求權已因時效而消滅，上訴人或其被繼承人又未於
    時效消滅完成後五年間實行其抵押權，則系爭抵押權登記應予塗銷，又原抵押權
    人杜泉已於四十六年九月十八日死亡，杜泉死亡時，杜泉之配偶杜林粉、次子杜
    水寶、長女杜氏不啾均已死亡絕嗣，僅其長子杜水勝繼承，又杜水勝於九十二年
    五月八日死亡，應由其子女即被告辛○○、己○○、卯○○○、乙○○、湯杜秋
　　　、壬○○○繼承，因此系爭抵押權應由上訴人繼承，為此提起本件訴訟，請求
　　上訴人就系爭抵押權辦理繼承登記後，塗銷系爭抵押權等語。
二、上訴人則以：被上訴人與借用人間消費借貸並無約定清償日期之記載，且被上訴
    人亦未舉證證明上訴人曾有定一個月以上之相當期限催告本件債務人，則本件上
    訴人之消費借貸債權縱經過十五年期間，因時效未進行，債務人仍不得以時效已
    消滅作為抗辯，被上訴人主張上訴人之抵押權已時效消滅，自不可採等語，資為
    抗辯。
三、被上訴人主張：被上訴人所有如附表所示之系爭土地之前所有權人於三十五年間
    ，將系爭土地設定登記存續期間至民國三十六年三月三十日，權利價值壹佰伍拾
    圓，利息為月息一分五厘零毫，存續期間至三十六年三月三十日，設定義務人為
    林學，清償日期、遲延利息、違約金及債務人均空白之抵押權予上訴人之被繼承
    人杜泉。惟杜泉業於四十六年九月十八日死亡，杜泉死亡時，杜泉之配偶杜林粉
    、次子杜水寶、長女杜氏不啾均已死亡絕嗣，僅其長子杜水勝繼承，又杜水勝於
    九十二年五月八日死亡，應由其子女即被告辛○○、己○○、卯○○○、乙○○
    、湯杜秋　、壬○○○繼承，系爭抵押權即應由上訴人繼承之事實，業據提出土
    地登記謄本、繼承系統表各一件、戶籍謄本、身分證影本等件為證，且為上訴人
    所不爭執，自堪信被上訴人此部分主張為真實。被上訴人又主張系爭抵押權所擔
    保之債權已因時效完成而消滅，上訴人或其被繼承人又未於時效消滅完成後五年
    間實行其抵押權，則系爭抵押權亦因除斥期間屆滿應予塗銷等語，惟為上訴人所
    否認，辯稱：系爭抵押權所擔保之債權未定清償期，且被上訴人亦未舉證證明上
    訴人曾有定一個月以上之相當期限催告本件債務人，則系爭抵押權所擔保之債權
    其時效無從進行等語，是本件兩造爭執要點在於：本件借貸設定之一五○元抵押
    債權，是否必須經催告才開始起算時效，或是債權成立時就開始計算且因時效完
    成而消滅？
四、按請求權因十五年間不行使而消滅。次按消滅時效，自請求權可行使時起算。又
    以抵押權擔保之債權，其請求權已因時效而消滅，如抵押權人於消滅時效完成後
    ，五年間不實行其抵押權，其抵押權亦消滅，民法第一百二十五條、第一百二十
    八條前段、第八百八十條分別定有明文。又按債權未定清償期者，債權人得隨時
    請求清償，為民法第三百十五條所明定，是此項請求權自債權成立時即可行使，
    依民法第一百二十八條之規定，其消滅時效，應自債權成立時起算（最高法院二
    十八年上字第一七六０號判例意旨參照）。另按民法第一百二十八條規定，消滅
    時效自請求權可行使時起算，所謂請求權可行使時，乃指權利人得行使請求權之
    狀態而言，至於義務人實際上能否給付則非所問。又債權未定清償期者，債權人
    得隨時請求清償。為民法第三百十五條所明定，是此項請求權自債權成立時即可
    行使，依民法第一百二十八條之規定，其消滅時效應自債權成立時起算（最高法
    院八十五年度台上字第一九二號判決參照）。經查：依被上訴人所提出之土地登
    記謄本之記載，系爭抵押權係於三十五年間設定登記，由此可知，系爭抵押權所
    擔保之債權至遲於三十五間即已成立，又系爭抵押權所擔保之債權並未定清償期
    ，為兩造所不爭執，則依上開說明，債權人自債權成立時得隨時行使請求權請求
    債務人清償，則系爭抵押權所擔保之債權其時效應自債權成立時起算。上訴人雖
    辯稱：系爭抵押權有利息之約定，可見其所所擔保之債權為消費借貸債權，因該
    消費借貸並未約定清償日期，故系爭抵押權所擔保之消費借貸債權請求權之時效
    ，尚未開始進行云云，惟查系爭抵押權登記雖有利息之約定，惟依系爭土地之土
    地登記謄本所記載之內容，尚無法認定系爭抵押權所擔保之債權為消費借貸債權
    ，上訴人復未能舉證證明系爭抵押權所擔保之債權為消費借貸債權，是上訴人抗
    辯系爭抵押權所擔保之消費借貸債權請求權之時效，尚未開始進行云云，自不可
    採。
五、依上開說明，系爭抵押權係於三十五年間設定登記，系爭抵押權所擔保之債權至
    遲於三十五間即已成立，又系爭抵押權所擔保之債權並未約定清償期，故至遲於
    三十五年十二月三十一日系爭抵押權所擔保之債權即已成立，債權人自斯時（三
    十五年十二月三十一日）起即得隨時行使其請求權，則其消滅時效期間應自三十
    五年十二月三十一日起算，而上訴人或其被繼承人即抵押權人杜泉並無證據足認
    有向債務人請求清償債權之意思表示，或其他中斷時效之事由，則系爭抵押權所
    擔保之債權請求權應已於五十年十二月三十一日罹於時效消滅。又上訴人於系爭
    抵押權所擔保債權之請求權消滅時效完成日之翌日起五年間不實行系爭抵押權，
    則系爭抵押權自應於五十五年十二月三十一日因除斥期間屆滿而消滅。原抵押權
    人杜泉既係於系爭抵押權因除斥期間屆滿消滅前之四十六年九月十八日死亡，則
    其繼承人在系爭抵押權因除斥期間屆滿消滅前已繼承系爭抵押權，自應就系爭抵
    押權先辦理繼承登記，始得准許為塗銷登記（八十一年十一月六日八一廳民一字
    第一八五七一號函復台高院研究意見參照）。是被上訴人自得訴請上訴人辦理系
    爭抵押權繼承登記並塗銷系爭抵押權。
六、綜上所述，本件被上訴人主張系爭抵押權所擔保之債權已因時效完成而消滅，上
    訴人於系爭抵押權所擔保債權之請求權消滅時效完成日之翌日起五年間不實行系
    爭抵押權，系爭抵押權亦因除斥期間屆滿而消滅，應可採信，上訴人所辯系爭抵
    押權所擔保之債權未罹於時云云，應無可取。從而，被上訴人請求上訴人應就被
    上訴人所有坐落如附表所示地號土地上，以杜泉為權利人，收件年期為民國三十
    五年，字號：南市地字第０二二五七四號，權利價值壹佰伍拾圓，存續期間民國
    三十六年三月三十日，設定權利範圍全部之抵押權登記，於辦理繼承登記後，將
    該抵押權登記予以塗銷，自有理由，應予准許。是則原審判決被上訴人勝訴，雖
    其認定系爭抵押權所擔保之債權請求權於五十一年三月三十一日罹於時效消滅及
    系爭抵押權於五十六年三月三十一日因除斥期間屆滿而消滅之理由有所不同，惟
    結論並無二致。上訴意旨指摘原判決不當，求予廢棄改判，為無理由，應駁回其
    上訴。
七、據上論結，本件上訴為無理由，依民事訴訟法第四百三十六條之一第三項、第四
    百四十九條第一項、第七十八條、第八十五條第一項前段，判決如主文。
中　　　華　　　民　　　國　　九十三　　年　　　十一 　  月　　 十  　　日
　　　　　　　　　　　　　　　　　　臺灣臺南地方法院民事第四庭
　　　　　　　　　　　　　　　　　　　　審判長法　官　吳森豐
　　　　　　　　　　　　　　　　　　　　　　　法　官　林富郎
　　　　　　　　　　　　　　　　　　　　　　　法　官　翁金緞
右正本證明與原本無異
本判決不得上訴
中　　　華　　　民　　　國　　九十三　　年　　　十一 　  月　　 十  　　日
　　　　　　　　　　　　　　　　　　　　　法院書記官　莊淑雅
附表
┌───┬───────────────┬───────┬──────┐
│編號　│土　　　地　　　地　　　號　　│　所有權人姓名│  權利範圍  │
├───┼───────────────┼───────┼──────┤
│一　  │台南市○區○○段三五九地號    │　寅○○      │  全部      │
├───┼───────────────┼───────┼──────┤
│二　  │台南市○區○○段三五九之一地號│  寅○○      │  全部      │
├───┼───────────────┼───────┼──────┤
│三　  │台南市○區○○段三六０地號    │　丙○○      │  各三分之一│
│      │                              │  丁○○      │            │
│      │                              │  甲○○      │            │
├───┼───────────────┼───────┼──────┤
│四　  │台南市○區○○段三六０之一地號│  丙○○      │  各三分之一│
│      │                              │  丁○○      │            │
│      │                              │  甲○○      │            │
├───┼───────────────┼───────┼──────┤
│五　  │台南市○區○○段三六一地號    │　戊○○○    │  全部      │
├───┼───────────────┼───────┼──────┤
│六　  │台南市○區○○段三六一之一地號│  戊○○○    │  全部      │
├───┼───────────────┼───────┼──────┤
│七　　│台南市○區○○段三六二地號　　│　庚○○　　　│　全部      │
├───┼───────────────┼───────┼──────┤
│八　　│台南市○區○○段三六二之一地號│　庚○○　　　│　全部      │
├───┼───────────────┼───────┼──────┤
│九　　│台南市○區○○段三六三地號　　│　丑○○      │  各二分之一│
│　　　│　　　　　　　　　　　　　　　│　子○○      │            │
├───┼───────────────┼───────┼──────┤
│十　　│台南市○區○○段三六三之一地號│　丑○○　　　│　各二分之一│
│      │    　　　　　　　　　　　　　│　子○○      │            │
├───┼───────────────┼───────┼──────┤
│十一　│台南市○區○○段三六四地號　　│　丑○○　　　│　各三分之一│
│　　　│　　　　　　　　　　　　　　　│　子○○      │            │
│      │                              │  癸○○      │            │
├───┼───────────────┼───────┼──────┤
│十二　│台南市○區○○段三六四之一地號│　丑○○　　　│　各三分之一│
│　　　│　　　　　　　　　　　　　　　│　子○○      │            │
│      │                              │  癸○○      │            │
└───┴───────────────┴───────┴──────┘
